臺灣高等法院臺南分院刑事判決　　　　　 九十三年度重上更(三)字第四二六號 Ｃ
　　　上　訴　人
　　　即　被　告　乙　○　○
　　　選任辯護人　張　智　學
右上訴人因誣告案件，不服臺灣雲林地方法院八十七年度訴字第二九六號中華民國八
十七年九月一日第一審判決（起訴案號：臺灣雲林地方法院檢察署八十七年度偵字第
一三一號），提起上訴，經最高法院第三次發回，本院判決如左：
      主      文
原判決撤銷。
乙○○無罪。
      理      由
一、公訴意旨以：乙○○係甲○○、林順國之叔父，因乙○○與其妻林鍾來春、弟林
    金筍、子林玉誠、林伯雄、女婿廖昭建、陳金益等七人於民國（下同）八十六年
    三月十八日晚上七時許，同赴雲林縣土庫鎮○○路一四二巷六號甲○○、林順國
    之父林得旺住處，共同毆打林侯花、林得旺，致林侯花、林得旺受傷，甲○○、林順國二人得知上開事情後，乃於翌（十九）日凌晨一時許，同往雲林縣土
    庫鎮○○路一四二巷四號乙○○住處，要與乙○○理論而用力敲門要乙○○開門
    ，甲○○不防，反被乙○○之侄林金城自背後持菜刀架在甲○○之頸部押入客廳
    ，乙○○即與妻林鍾來春、侄林金城、子林玉誠、女婿陳金益共同傷害甲○○，
    甲○○亦以傷害之故意予以反擊，將乙○○之身體推使撞擊大門、房門、桌椅，
    致造成乙○○左胸、腹壁瘀青挫傷、右手肘挫傷、右側第二指挫傷、左前臂瘀青
    、兩側膝部擦傷、右大腿瘀傷紅腫、背部挫傷。乙○○、林玉誠、林金城、陳金
    益追打甲○○至庭院，林順國在庭院拾起一旁之磚頭敲打乙○○頭部，使乙○○
    頭頂部裂傷，乙○○之家人隨即報警處理。乙○○因不甘遭甲○○、林順國打傷
    ，明知甲○○、林順國並未持美工刀、螺絲起子前往乙○○前揭住處殺害乙○○
    ，竟意圖使甲○○、林順國受刑事處分，向據報隨即前往上址處理具有偵查犯罪
    職權之雲林縣警察局虎尾分局馬光派出所警員丙○○誣告其遭到甲○○、林順國
    殺害，並提出美工刀、螺絲起子各一支，指訴係甲○○、林順國殺人使用之工具
    ，而為警方扣案作為犯罪證據，乙○○並於當（十九）日上午十時許至馬光派出
    所製作筆錄，於警訊時再次指稱其遭到甲○○、林順國以扣案之美工刀、螺絲起
    子殺害，提出殺人未遂之告訴，警方即將甲○○、林順國以殺人未遂罪嫌移送臺
    灣雲林地方法院檢察署偵辦（八十六年度偵字第二一六四號），經偵查結果，認
    甲○○、林順國殺人未遂罪證不足，僅就甲○○、林順國右揭傷害犯行起訴在案
    ，因認被告涉犯刑法第一百六十九條第一項誣告罪嫌云云。
二、按刑法第一百六十九條第一項普通誣告罪之成立，須以行為人為虛偽之告訴告發
    報告者為要件，所謂虛偽係指明知無此事實而故意捏造而言，若告訴人誤認有此
    事或以為有此嫌疑，自不得指為虛偽，其缺乏犯罪故意，自不足當之（最高法院
    二十二年上字第三三六八號、四十年台上字第八八號判例參照）；又按刑法上之
    誣告罪，除行為人有使他人受刑事或懲戒處分之意圖外，尚須明知無此事實而捏
    造事實，向公務員誣告犯罪為其要件，若行為人就其事實，誇大其詞而為申告，
    或以為有此嫌疑，均不得指為誣告（最高法院七六年台上字第一六○號判決參照
    ）。
三、公訴人以被告涉有前開罪嫌無非以告訴人甲○○之指訴，及被告與證人林鍾來春
    隔離訊問，所述不符，且扣案之美工刀及螺絲起子未沾有血跡，又被告就甲○○
    及林順國如何將美工刀及螺絲起子丟在現場先後所供不符為其論罪之依據。訊之
    上訴人即被告乙○○固坦承有對甲○○及林順國提出殺人未遂告訴之事實，惟矢
    口否認有右揭虛構事實誣告之犯行，辯稱：事實上甲○○、林順國確有持美工刀
    、螺絲起子殺害伊，還告伊，甲○○及林順國亦被判傷害罪，伊並無誣告等語。
四、經查：
（一）緣(一)林得旺之孫與乙○○之孫於八十六年三月十八日下午，在雲林縣土庫鎮○○里○○路一四二巷四號住處旁吵架，林得旺之妻林侯花辱罵乙○○之孫，
      乙○○與其妻林鍾來春、弟林金筍、子林玉誠、林伯雄、女婿廖昭建、陳金益
      七人得知後，均感氣憤，基於犯意聯絡，於同日晚上七時左右，同赴雲林縣土
      庫鎮○○路一四二巷六號林得旺住處門口，先將該屋之紗門鋏鍊毀損，弄破紗
      網，將紗門拆下，無故侵入林得旺住宅，以拳頭共同毆打林侯花，而林玉誠
      在毆打林侯花之同時，向林侯花恫稱：把小孩解開放下來，（當時林侯
      花將其孫背在身上），你兒子都不在，要把你們二個打死等語，林得旺前去阻
      擋，又共同毆打林得旺，並損壞林得旺所有置於客廳內之圓板凳一張，足以生
      損害於林得旺，林得旺因而受有頭部血腫三×五公分、三×三公分、右胸部壓
      痛，林侯花頭部瘀腫五×五公分、右胸部壓痛。(二)同（十八）日晚上林得旺
      之子甲○○、林順國兄弟二人得知發生右開事情後，乃於翌（十九）日凌晨一
      時許，一同至雲林縣土庫鎮○○路一四二巷四號乙○○住處，與乙○○、林玉
      誠在客廳內理論時，雙方發生爭執，乙○○、林玉誠與在場之林鍾來春、陳金
      益乃基於同一傷害之概括犯意，和在場之林金城基於共同傷害之犯意聯絡，共
      同圍毆甲○○、林順國兄弟，甲○○也基於傷害之故意，將乙○○之身體推使
      撞擊大門、房門、桌椅，致造成乙○○左胸、腹壁瘀青挫傷、右手肘挫傷、右
      側第二指挫傷、左前臂瘀青、兩側膝部擦傷、右大腿瘀傷紅腫、背部挫傷，林
      順國因未被打到，甲○○乃叫林順國快跑，林順國率先衝出屋外，甲○○亦跟
      著跑出至庭院，甲○○被林玉誠追到，又被林玉誠毆打，甲○○復跑至土庫鎮
      ○○路一四二巷之巷口時，又被乙○○、林金城、林玉誠、陳金益共同圍毆，
      此時林金城之父林得謨亦基於共同傷害之犯意，持木棍毆打甲○○腿部，陳金
      益卻稱：這樣不會死，要打頭才會死，即接過林得謨手中之木棍毆打甲○○頭
      部，以上使甲○○頭皮撕裂傷、頸部、左手腕、左膝蓋擦傷，左拇指瘀血，林
      順國見狀又折回該處，即基於傷害之犯意，拾起一旁之磚頭敲打乙○○頭部，
      使乙○○頭頂部裂傷，林順國乃拉著甲○○跑到上開民生路一四二巷時，林得
      謨、林金城又追上來，先後持木棍毆打林順國頭、手部，使林順國頭部撞傷合
      併面部左側鼻部挫傷三×○‧五公分、右手前臂皮膚挫傷二×一公分、左側頸
      部皮膚挫傷三×一公分、胸前皮膚挫傷二×一公分，甲○○、林順國又一同逃
      至民生路一四八號門前，甲○○不支倒地，此時廖昭建接獲通知甲○○尋釁之
      事，正趕回乙○○住處，即持木棍追趕甲○○、林順國，並對此二人公然侮辱
      、以加害生命之事恫稱：幹你娘，好膽別跑，打死你等語，使其二人心生畏懼
      ，致生危害於安全，甲○○、林順國乃躲藏於土庫鎮○○街之菜攤下，俟警方
      抵達後方現身求救之情，業據臺灣雲林地方法院及本院以八十六年訴字第四九
      九號、八十七年上訴字第一五五八號判決認定前開事實，因之林鍾來春、林玉
      誠、林金城、甲○○、林順國均以傷害罪被判處有期徒刑三月，林伯雄、林金
      筍均以傷害罪被判處有期徒刑二月，林得謨、乙○○均以傷害罪被判處有期徒
      刑四月，廖昭建傷害罪被判處有期徒刑二月、公然侮辱被判處罰金六百元、恐
      嚇罪被判處拘役五十日，陳金益傷害罪被判處有期徒刑六月、公然侮辱被判處
      罰金六百元、毀損罪被判處拘役五十日，除乙○○、林金筍及林伯雄外，其餘
      八人均被諭知緩刑二年確定，有臺灣雲林地方法院及本院以八十六年訴字第四
      九九號、八十七年上訴字第一五五八號判決附於本院卷可稽，並經本院調卷查
      明屬實。可見被告與林金城等人有與甲○○、林順國互毆之事實，且被告乙○○確受有頭頂部裂傷、左胸、腹壁瘀青挫傷、右手肘挫傷、右側第二指挫傷、
      左前臂瘀青、兩側膝部擦傷、右大腿瘀傷紅腫、背部挫傷之事實，亦有驗傷診
      斷書一紙在卷可佐（詳本院九十三年度重上更二卷第四十三頁）。
（二）被告所受傷勢，有無可能係螺絲起子刺傷，經本院前審向署立雲林醫院函查結
      果，經其函復稱：「被告因互毆所受之傷，除了頭皮有星狀裂傷，隻膝擦傷外
      ，其餘軀幹及四肢皆是挫傷，依常理判斷這些傷以鈍器造成的機會較大，若用
      螺絲起子，頭皮的裂傷是有可能，但身上挫傷，只有在被傷的人衣服穿得很厚
      ，或螺絲起子很鈍或使用螺絲起子力道很輕，皮膚不破皮才有可能。」，有署
      立雲林醫院九十三年三月十七日九三雲醫歷字第一四七六號函在卷可憑（詳本
      院九十三年度重上更二字第五三號卷第四十六頁）。又依前述，頭皮裂傷及其
      他傷，如以螺絲起子毆打，顯見亦不一定在螺絲起子上留有血跡，是以螺絲起
      子縱未留有血跡，亦不足以認定即未以螺絲起子毆打。又雖最高法院發回意旨
      應查明「被告案發時之穿著衣服厚度為何？系爭螺絲起子是否很鈍？被告所指
      林順國持螺絲起子刺伊身體之力道輕重如何？甲○○、林順國是否確有持螺絲
      起子或美工刀欲刺被告？被告因何情事誤認對方有持美工刀及螺絲起子攻擊？
      」云云。然查該螺絲起子、美工刀係扣案於前開臺灣雲林地方法院及本院以八
      十六年訴字第四九九號即本院八十七年上訴字第一五五八號該案件，而該案件
      於八十八年三月五日確定，依檢察官處分命令，該螺絲起子及美工刀於八十八
      年三月間已發還提出人，有臺灣雲林地方法院檢察署九十三年十月二十六日雲
      檢朝明字第二三八五一號函附於本審卷可稽，惟依該函檢附之文件則未有收受
      人之證明。訊據被告乙○○供稱甲○○、林順國確係持美工刀及螺絲起子刺殺
      伊，至於該美工刀及螺絲起子是否新、舊，是否銳利，伊當時穿著厚度如何，
      事後是否有收到發還之美工刀及螺絲起子，因時間已久，且伊已中風，已屬殘
      障，均已不復記憶。又證人即當時到場處理及受理報案、製作被告筆錄之警員
      丙○○，於本院到庭證稱雖以因時間已久，就該美工刀及螺絲起子是否被告提
      出、是否新舊、是否銳利、螺絲起子是否一或十字形，及被告當時穿著厚度如
      何，亦均不復記憶，然亦證稱：該美工刀及螺絲起子係屬一般普通之美工刀及
      螺絲起子，並無特別之處，才不會特別去記憶等語（詳本院九十三年十月二十
      七日審判筆錄）。又本院傳訊告訴人甲○○亦以被告已賠償，表示已諒解不願
      再追究（詳本院九十三年度重上更二卷第四十四頁），而亦不到庭。是該美工
      刀及螺絲起子已無從再取得以供勘驗。再徵之本件發生在八十六年三月十九日
      凌晨，是時尚屬初春，天氣尚非炎熱，被告當時五十七、八歲，又屬凌晨，則
      依常情判斷，被告穿著雖非厚重，但亦非屬短袖薄衣。依前開醫院之函文所載
      ，雖前開判決未認定甲○○及林順國持螺絲起子或美工刀欲刺殺被告，然被告
      前開所受之傷，亦有可能是螺絲起子所傷。
（三）再查證人警員丙○○於原審證稱：「美工刀及起子是被告家人提出的，何人拿
      來我沒注意，因當時現場很亂，被告帶我去看床舖後才去醫院。」（見原審卷
      第二十頁背面）；證人丙○○於本院前審調查時則稱：「原先被告受傷去醫院
      ，事後制作警訊筆錄時才將上開東西（即美工刀、螺絲起子）交給我」（見本
      院九十年度上更一字第一七三號卷第三十頁），前後所稱迴異。另證人林鍾來
      春於警訊時證稱：甲○○、林順國撞門進入，伊看到甲○○持美工刀、林順國
      持螺絲起子，伊被嚇得不知所措，其他事情伊記不起來，當時伊很害怕，一直
      坐在客廳云云（附於原審八十六年度訴字第四九九號案警局卷警訊筆錄，該筆
      錄影本附於原審卷，該語詳原審卷第三十二頁）。但其於偵查中證稱：伊看到
      甲○○拿螺絲起子，林順國拿刀子衝進來，伊嚇昏倒在床上，醒來後伊到庭院
      看到乙○○倒在地上全身是血云云（附於原審八十六年度訴字第四九九號案偵
      查卷第七三頁），其供述前後不符，固均不能資為有利於被告認定之證據。另
      就被告所指甲○○、林順國之殺人工具美工刀、螺絲起子，究係如何使用及丟
      棄於現場，被告於偵查中先係稱：甲○○拿美工刀插入床墊，伊跑到客廳，甲○○將手中之美工刀丟下，用拳頭打伊云云。又於同日偵訊稍後改稱：甲○○
      將美工刀刺在床上沒有拿起來，伊將插在床上之美工刀拔起來，丟在客廳地上
      ，螺絲起子係林順國丟在伊客廳椅子下，之後伊就沒有去拿美工刀及螺絲起子
      ，不知何人去撿起來云云（詳前揭偵查卷第八二頁背面）。而於前開案件原審
      審理時卻供稱：美工刀及起子，甲○○、林順國掉在伊客廳內，因為伊要跑，
      他們將手中之工具丟下拉伊云云，前後供述不符。而證人林美珠即被告之女卻
      於偵查中證稱：伊獲知父親受傷回到娘家，見到伊父親手中拿著美工刀及螺絲
      起子，伊父親說係對方殺他之工具云云（詳前揭偵查卷第六七頁），所言互核
      雖亦不符，然尚難因此遽認被告即屬虛構事實。又本院於九十三年十月二十七
      日審判期日，分別詢問證人丙○○及被告「該美工刀及螺絲起子是否被告所提
      出？」，二人均以時間已久，已不復記憶。徵之被告於八十六年三月十九日上
      午十時報案並製作警訊筆錄紀載：「（問：現場有一支美工刀及螺絲起子為何
      人所有？）被告答：美工刀是甲○○拿的，螺絲起子是林順國拿的，是用來殺
      我的。」等語（附於原審八十六年度訴字第四九九號案警局卷警訊筆錄，該筆
      錄影本附於原審卷，該語詳原審卷第二十五頁），是應認該美工刀及螺絲起子
      係警員到達現場後所發現，並據以詢問被告，亦即該美工刀及螺絲起子於警員
      丙○○到達現場時即遺留在現場，為警員所親見，則雖被告於證人即承辦本案
      警員丙○○於本院更一審時前開證稱：被告於製作警詢筆錄時才將系爭美工刀
      及螺絲起子交給伊等語，而被告當庭對丙○○之證述表示無意見，並供承：係
      伊將美工刀及螺絲起子交給在庭之丙○○等語（見本院上更(一)字卷第二十九、
      三十頁）；證人林美珠於檢察官偵查中亦證稱：被告在警局做筆錄時有將美工
      刀及螺絲起子交給警員等語（見偵查卷第五十一、五十二頁），縱令確係於被
      告報案時提出該美工刀及螺絲起子於警員丙○○屬實，然該該美工刀及螺絲起
      子既確於本件前開之人發生互毆後遺留在現場，被告於事後報案製作筆錄時提
      出佐證，亦尚不足以認定被告有偽造證據或行使偽造證據之事實。
三、綜上所述，被告確有受甲○○、林順國毆打受傷之事實，其容或有誇大而以甲○○、林順國涉有殺人未遂為申告，然被告主觀上直認甲○○等二人有置其於死地
    而不顧之可能，要非全無依據，縱甲○○、林順國雖經檢察官調查及法院審理認
    定甲○○及林順國僅係傷害罪起訴及判刑，然被告主觀上認甲○○、林順國二人
    有殺人未遂之嫌疑，要非全屬出於虛構，尚難遽認被告即係偽造證據，虛構事實
    而為申告，從而亦難認被告於向警方報案提出告訴時確有誣告故意。此外又查無
    其他任何積極之證據，足認被告有上述誣告之犯行，依罪疑惟輕原則，及揆諸前
    開判例、判決意旨，被告犯罪尚屬不能證明，原審未察，遽予論罪，尚有未洽，
    被告上訴意旨，指摘原判決不當，為有理由，應予撤銷，改判無罪，以符法制。
據上論斷，應依刑事訴訟法第三百六十九條第一項前段、第三百六十四條、第三百零
一條第一項，判決如主文。
本案經檢察官林炎昇到庭執行職務。
中    華    民    國      九十三      年      十一      月      九      日
                                  臺灣高等法院臺南分院刑事第五庭
                                      審判長法官  楊    明    章
                                            法官  顏    基    典
                                            法官  戴    勝    利
右正本證明與原本無異。
如不服本判決，應於判決送達後十日內向本院提出上訴狀，其未敘述理由者並應於提
出上訴狀後十日內向本院補提理由書（應附繕本)。
                                      法院書記官  董    挹    棻
中    華    民    國      九十三      年      十一      月      九      日
